【裁判字號】    92,上,31
【裁判日期】    920717
【裁判案由】    清償債務
【裁判全文】
臺灣高等法院高雄分院民事判決  九十二年度上字第三一號
      上  訴  人  乙○○
      訴訟代理人  蔡將葳律師
      被上訴人    甲○○
      訴訟代理人  許銘春律師
                  張文雪律師
右當事人間清償債務事件，上訴人對於中華民國九十一年十二月三十日臺灣屏東地方
法院九十一年訴字第八八五號第一審判決提起上訴，本院判決如左：
      主      文
原判決關於命上訴人給付超過新台幣貳佰壹拾貳萬參仟貳佰陸拾貳元，及其中本金新
台幣貳佰萬陸仟捌佰貳拾參元自民國九十一年十月五日起至清償日止，按年息百分之
五計算之利息部分，暨訴訟費用之裁判均廢棄。
右開廢棄部分，被上訴人在第一審之訴駁回。
第一、二審訴訟費用由上訴人負擔十分之九，餘由被上訴人負擔。
      事      實
一、被上訴人起訴主張：被上訴人於民國八十年起至八十三年間，任職於訴外人許昌
    賢及許明章經營之錢大爺餐廳，擔任總務工作，於其二人極力邀約下，與訴外人
    林許香合資購買坐落屏東縣東港鎮○○段四三八號土地及其上建物，門牌號碼東
    港鎮○○路二００號四樓。惟訴外人許昌賢嗣後以因辦理銀行貸款，房子產權不
    能登記二分之一共有為由，逕將門牌號碼東港鎮○○路二０二號四樓房地（下稱
    系爭房地）登記予被上訴人，並稱已與銀行溝通好，僅係暫時借名登記，銀行利
    息渠等會負全責等語搪塞。嗣於八十三年三月間被上訴人欲離職，訴外人許昌賢
    遣訴外人陳素美（系爭貸款之連帶保證人）向被上訴人拿取身分證、印章及印鑑
    證明，稱欲將系爭房地之所有權及銀行貸款辦理變更登記予訴外人許郭錦娟（即
    許昌賢之太太）名下，因當初即為借名登記，被上訴人遂將前揭文件交予陳素美
    配合辦理變更手續，惟竟未辦理銀行抵押貸款名義之變更，嗣未繳納系爭房地抵
    押貸款之利息，債權人彰化銀行東港分行遂於八十六年十二月間向被上訴人追償
    ，並向法院聲請發支付命令，被上訴人因無力清償前揭貸款，遂找許昌賢，後由
    上訴人（即許昌賢與許郭錦娟之子）出面與被上訴人協商。上訴人於八十七年一
    月十三日承諾有關被上訴人向彰化銀行東港分行借貸之新台幣（下同）二百十萬
    元，如彰化銀行東港分行行拍賣系爭房地所得不足以清償時，願負清償之全責，
    以保障被上訴人權益，嗣彰化銀行東港分行於拍賣系爭房地分配後，已就不足額
    部分向被上訴人起訴追償，經屏東地方法院以八十九年度訴字第七三九號判決被
    上訴人應給付彰化銀行東港分行二百十二萬三千二百六十二元，及其中二百萬六
    千八百二十三元自八十八年七月二十七日起至清償日止，按年息百分之十三計算
    之利息，並按上開利息加收百分之二十計算之違約金確定。上訴人依其承諾，即
    應為負全責。為此爰依系爭切結書之法律關係，求為上訴人應給付二百十二萬三
    千二百六十二元，及其中二百萬六千八百二十三元自八十八年七月二十七日起至
    清償日止，按年息百分之十三計算之利息，並按上開利息加收百分之二十計算之
    違約金之判決。於本院聲明：上訴駁回。
二、上訴人則以：系爭房地依買賣契約，其出賣人為許明章而非許昌賢，相關抵押借
    款係經借款人即被上訴人向貸款銀行指定撥款至許明章帳戶，並由許明章之妻陳
    素美為其連帶保證人，被上訴人亦自承陳素美向其拿取身分證、印章及印鑑證明
    等文件辦理所有權移轉登記等情，均足證系爭房地之買賣登記及銀行貸款糾紛應
    係存在於被上訴人與許明章、陳素美夫妻間，與上訴人或許昌賢無涉，而上訴人
    簽立本件切結書中所謂上訴人「願負全責」之真意，即係找出系爭房地當時之所
    有權人即系爭抵押借款最後實際之債務人陳桂蘭出面解決，辦理變更抵押借款人
    名義事宜，此真意由被上訴人於屏東地院八十九年訴字第七三九號民事清償借款
    訴訟中之答辯狀中陳明「乙○○允諾將借款人變更為他人」在卷自明。再依切結
    書之文義觀之，其內容僅記載上訴人「願負全責」，並無被上訴人所指「上訴人
    願向其直接負清償之全責。於本院聲明：(一)原判決廢棄，(二)被上訴人在第一審之
    訴駁回。
三、被上訴人主張系爭房地因貸款人未繳納抵押貸款之利息，彰化銀行東港分行於八
    十六年十二月向其追償，並向法院聲請發支付命令，被上訴人因無力清償前揭貸
    款，遂與上訴人協商，上訴人並於八十七年一月十三日訂立切結書內容為：「本
    人願保證彰銀東港分行拍賣所得不足以清償損及甲○○女士權益，本人願負全責
    」。嗣彰化銀行東港分行於拍賣系爭房地分配後，已就不足額部分向被上訴人起
    訴追償，經屏東地方法院以八十九年度訴字第七三九號判決被上訴人應給付彰化
    銀行東港分行上開金額與利息及違約金之事實，業據被上訴人提出切結書、屏東
    地方法院八十九年度訴字第七三九號判決各一份為證，並為上訴人所不爭執，堪
    信為真實。被上訴人主張上訴人書立切結書，即須負責賠償其損害等情，上訴人
    則認上訴人簽立本件切結書中所謂上訴人「願負全責」之真意，僅係找出實際之
    債務人陳桂蘭出面解決，辦理變更抵押借款人名義，並無被上訴人所指「上訴人
    願向其直接負清償之全責」等語。是本件之爭執點在於：上訴人書立之切結書須
    負什麼責任？
四、按解釋契約，固須探求當事人立約時之真意，不能拘泥於契約之文字，但契約文
    字業已表示當事人真意，無須別事探求者，即不得反捨契約文字而更為曲解。（
    最高法院十七年上字第一一一八號判例參照）。經查，上開切結書內容記載：「
    茲切結證明東港鎮○○段四三八號土地及其上建物門牌東港鎮○○路二○二號四
    樓向彰銀東港分行借貸新台幣貳佰壹拾萬元正，本人願保證彰銀東港分行拍賣所
    得不足以清償損及甲○○女士權益，本人願負全責」。書立時間為八十七年一月
    十三日。有該切結書一份附卷可稽。而系爭房地因貸款人未繳納抵押貸款之利息
    ，彰銀東港分行於八十六年十二月十九日向屏東地方法院聲請對被上訴人發支付
    命令，被上訴人於收受支付命令後聲明異議，後因彰銀東港分行未補繳納裁判費
    ，而遭駁回起訴之事實，業據本院調閱屏東地方法院八十七年訴字第二八一號卷
    核閱屬實。是被上訴人主張，彰化銀行於八十六年十二月向其追償，聲請發支付
    命令，被上訴人因無力清償前揭貸款，而與上訴人協商，上訴人並於八十七年一
    月十三日訂立切結書之事實，堪予採信。顯見被上訴人於遭銀行聲請支付命令後
    隨即找許昌賢，並由許昌賢之子即上訴人與被上訴人處理，並書立該切結書，至
    為明確。而該切結書內容亦明確記載：系爭房地向彰銀東港分行借貸新台幣貳佰
    壹拾萬元正，上訴人願保證彰銀東港分行拍賣所得不足以清償損及甲○○女士權
    益，上訴人願負全責。顯見切結書所稱「願負全責」，係延續「願負全責」文字
    前面所說的系爭房屋拍賣不足，損及被上訴人時，上訴人願負賠償責任，至為明
    確。而系爭房屋嗣彰化銀行東港分行於八十七年向屏東地方法院聲請強制執行拍
    賣系爭房地分配後，而拍賣分配後之不足額為二百十二萬三千二百六十二元，嗣
    彰化銀行東港分行就不足額部分及嗣後之利息違約金向被上訴人起訴追償，經屏
    東地方法院以八十九年度訴字第七三九號判決被上訴人應給付彰化銀行東港分行
    二百十二萬三千二百六十二元，及其中二百萬六千八百二十三元自八十八年七月
    二十七日起至清償日止，按年息百分之十三計算之利息，並按上開利息加收百分
    之二十計算之違約金確定之事實，亦經本院調閱屏東地方法院八十七年執字第一
    六二四號卷、八十九年度訴字第七三九號卷核閱無訛。是就系爭房屋拍賣不足額
    二百十二萬三千二百六十二元，確已損及被上訴人，致被上訴人遭彰銀東港分行
    起訴請求上開金額確定，上訴人即須負賠償責任，堪予認定。
五、至於上訴人所辯簽立本件切結書中所謂上訴人「願負全責」之真意，係找出實際
    之債務人陳桂蘭出面解決，辦理變更抵押借款人名義事宜，此真意由被上訴人於
    屏東地院八十九年訴字第七三九號民事清償借款訴訟中之答辯狀中陳明「乙○○
    允諾將借款人變更為他人」在卷自明，再依切結書之文義觀之，其內容僅記載上
    訴人「願負全責」，並無被上訴人所指「上訴人願向其直接清償之全責」云云。
    惟查，該答辯狀中記載僅足以表示上訴人曾允諾將借款人變更為他人，但不足以
    證明其立切結書所指「願負全責」，其義務僅在於找陳桂蘭出面解決而已，況上
    訴人並未找出陳桂蘭出面解決，辦理變更抵押借款人名義事宜，其既未辦理變更
    借款人名義，顯然尚無法卸免其願負全責之義務，上訴人此部份之辯解，不足採
    信。另上訴人所稱，則被上訴人就其受貸款銀行追償不足額之債務，顯亦可依其
    與許明章等人之「借款人頭」或嗣後房地買受人之「房地買賣法律關係」向相關
    人等求償，則於其尚未依法求償及求償不足額尚未確定情況下，被上訴人自不得
    逕向上訴人訴請清償云云。惟查，依該切結書所載，上訴人寫明拍賣所得不足清
    償損及被上訴人權益，上訴人本人願負全責，而所謂損失應包括積極的財產減少
    及消極之債務增加，故債務之增加亦為損失之一，不因增加之債務尚未清償而受
    有影響。本件因該拍賣後不足清償部分，因未變更貸款名義人，致被上訴人受追
    償，自屬消極債務之增加，難謂損失並未發生，上訴人辯稱因被上訴人尚未向相
    關之人追償或向銀行清償，故損害尚未發生，並非可採。
六、綜上所述，被上訴人依切結書之契約法律關係，請求上訴人給付，於拍賣不足額
    時之金額為二百十二萬三千二百六十二元，及其中本金二百萬六千八百二十三元
    自本件支付命令狀繕本送達之翌日即九十一年十月五日起至清償日止，按年息百
    分之五計算之法定遲延利息，即屬有據，為有理由，應予准許。另被上訴人請求
    超過上開准許之利息、違約金部分，因上訴人所稱「願負全責」，應指拍賣不足
    額時，計算其應負之責任，而拍賣完畢時，利息、違約金均已就拍賣所得先清償
    完畢，是當時上訴人應負之責任，不應超越拍賣不足額之部分，是拍賣分配完畢
    後，因被上訴人不即時向彰化銀行東港分行清償而依原貸款契約產生之利息、違
    約金，即不應再由上訴人負責，被上訴人此部份之請求為無理由，應予駁回。原
    審就超過上開應准許部分，為上訴人敗訴之判決，自有未洽。上訴意旨，就此部
    分指摘原判決不當，求予廢棄改判，為有理由。至於上開應准許部分，原審判命
    上訴人給付利息部分理由雖有不同，結論核無違誤，上訴意旨，就此部分，仍執
    陳詞，指摘原判決不當，求予廢棄，為無理由，應駁回其上訴。
據上論結：本件上訴為一部有理由，一部無理由，依民事訴訟法第四百四十九條第一
項、第二項、第四百五十條、第七十九條但書，判決如主文。
中      華      民      國    九十二    年      七      月     十七     日
                                      臺灣高等法院高雄分院民事第二庭
~B1審判長法官  簡色嬌
~B2法      官  陳真真
~B3法      官  沈建興
右為正本係照原本作成。
如對本判決上訴，須於判決送達後二十日內向本院提出上訴狀，其未表明上訴理由者
，應於上訴後二十日內向本院提出上訴理由書（均須按他造當事人之人數附繕本）。
上訴時應提出委任律師或具有律師資格之人之委任狀，並依附註條文規定辦理。
中      華      民      國    九十二    年      七      月     十七     日
~B法院書記官  林明威
附註：
民事訴訟法第四百六十六條之一：
對於第二審判決上訴，上訴人應委任律師為訴訟代理人，但上訴人或其法定代理人具
有律師資格者，不在此限。
上訴人之配偶、三親等內之血親、二親等內之姻親，或上訴人為法人、中央或地方機
關時，其所屬專任人員具有律師資格並經法院認為適當者，亦得為第三審訴訟代理人。
第一項但書及第二項情形，應於提起上訴或委任時釋明之。


司法院資訊處製作；財團法人民間司法改革基金會備份。
